---
title: "Analisis Exploratorio"
author: "Carlos de Leon"
format: revealjs
html: python3
---
```{r}
# Cargar librerias R
library(tidyverse)
library(naniar)
library(VIM)
library(mice)
library(ggplot2)
library(dplyr)
library(tidyr)
library(corrplot)
```

```{python setup_py}
#| echo: true
# Cargar bibliotecas Python
import pandas as pd
import numpy as np
import matplotlib.pyplot as plt
import seaborn as sns
from sklearn.impute import SimpleImputer, KNNImputer
from sklearn.preprocessing import StandardScaler
import missingno as msno
import warnings
warnings.filterwarnings('ignore')
```

```{r}
# Crear dataset de ejemplo con valores faltantes y atípicos
set.seed(123)
n <- 1000

datos_r <- data.frame(
  id = 1:n,
  edad = round(rnorm(n, mean = 35, sd = 12)),
  ingreso = round(rnorm(n, mean = 50000, sd = 15000)),
  educacion = sample(1:5, n, replace = TRUE, prob = c(0.1, 0.2, 0.3, 0.25, 0.15)),
  experiencia = round(rnorm(n, mean = 10, sd = 7)),
  satisfaccion = round(runif(n, min = 1, max = 10))
)

# Introducir valores faltantes (MCAR)
indices_na <- sample(1:n, size=50)
datos_r$edad[indices_na] = NA


# Introducir valores atípicos
indices_outliers <- sample(1:n, size=20)
datos_r$ingreso[indices_outliers] = datos_r$ingreso[indices_outliers] * 5

# Introducir valores faltantes condicionales (MAR)
indices_mar <- sample(which(datos_r$educacion >=4),size = 30)
datos_r$satisfaccion[indices_mar] = NA

head(datos_r)
```

```{python}
# Crear dataset de ejemplo con valores faltantes y atípicos con python
np.random.seed(123)
n = 1000

datos_python = pd.DataFrame({
  'id': range(1,n+1),
  'edad': np.round(np.random.normal(35,12,n)).astype(int),
  'ingreso': np.round(np.random.normal(50000, 15000, n)).astype(int),
  'educacion': np.random.choice([1,2,3,4,5], n, p=[0.1, 0.2, 0.3, 0.25, 0.15]), 
  'experiencia': np.round(np.random.normal(10,7,n)).astype(int),
  'satisfaccion': np.round(np.random.uniform(1,10,n))
})

# Introducir valores faltantes (MCAR)
indices_na = np.random.choice(range(n), size=50, replace=False)
datos_python.loc[indices_na, 'edad'] = np.nan

# Introducir valores atípicos
indices_outliers = np.random.choice(range(n), size=20, replace=False)
datos_python.loc[indices_outliers, 'ingreso'] = datos_python.loc[indices_outliers, 'ingreso'] * 5

# Introducir valores faltantes condicionales (MAR)
indices_mar = np.random.choice(datos_python[datos_python['educacion'] >= 4].index, size=30, replace=False)
datos_python.loc[indices_mar, 'satisfaccion'] = np.nan

# Ver resultados
print(datos_python.head())
```


### Analisis exploratorio inicial
```{r}
#| label: analisis_inicial_r
#| echo: true

# Resumen estadistico
summary(datos_r)

# Estructura del dataset
str(datos_r)

# Visuali9zacion de datos faltantes
gg_miss_var(datos_r) +
  labs(
    title = "Proporción de valores faltantes por variable",
    x = "Variable",
    y = "Proporción de faltantes"
  )
```


**Equivalente en Python**
```{python}
#| label: analisis_inicial_python
#| echo: true


# Resumen estadistico
print(datos_python.describe())

# Informacion del dataset
print(datos_python.info())

# Visualizacion de datos faltantes
plt.figure(figsize=(10,6))
msno.bar(datos_python)
plt.title("Proporcion de valores faltantes por variable")
plt.show()
```


## Imputacion de valores faltantes
### Metodos de imputacion
**Tipos de imputacion**
1.  Imputacion simple:
  - Media / Mediana / Moda
  - Valor constante
  - Ultimo valor observado (LOCF)
2.  Imputacion avanzada:
  - Regresion
  - K-Nearest (KNN)
  - Imputacion multiple por ecuaciones encadenadas (MICE)
  - Imputacion por arboles de decision

### Imputacion en R
```{r}
#| label: imputacion_r
#| echo: true

# Método 1: Imputación por mediana
datos_r_mediana <- datos_r

datos_r_mediana$edad[is.na(datos_r_mediana$edad)] <-
  median(datos_r_mediana$edad, na.rm = TRUE)

datos_r_mediana$satisfaccion[is.na(datos_r_mediana$satisfaccion)] <-
  median(datos_r_mediana$satisfaccion, na.rm = TRUE)

# Método 2: Imputación por regresión lineal
modelo_edad <- lm(edad ~ ingreso + educacion + experiencia, data = datos_r)

datos_r_lm <- datos_r
indices_na_edad <- which(is.na(datos_r_lm$edad))

if (length(indices_na_edad) > 0) {
  datos_r_lm$edad[indices_na_edad] <-
    predict(modelo_edad, newdata = datos_r_lm[indices_na_edad, ])
}

# Método 3: Imputación múltiple (MICE)
imputaciones <- mice(datos_r, m = 5, method = "pmm", maxit = 50, seed = 123)

datos_r_mice <- complete(imputaciones, 1)

# Comparación de métodos
comparacion <- data.frame(
  Variable = c("Edad", "Satisfaccion"),
  Original_NA = c(
    sum(is.na(datos_r$edad)),
    sum(is.na(datos_r$satisfaccion))
  ),
  Mediana_NA = c(
    sum(is.na(datos_r_mediana$edad)),
    sum(is.na(datos_r_mediana$satisfaccion))
  ),
  LM_NA = c(
    sum(is.na(datos_r_lm$edad)),
    sum(is.na(datos_r_lm$satisfaccion))
  ),
  MICE_NA = c(
    sum(is.na(datos_r_mice$edad)),
    sum(is.na(datos_r_mice$satisfaccion))
  )
)

print(comparacion)

# Comparación de registros imputados
print(datos_r[indices_na_edad, ])
print(datos_r_mediana[indices_na_edad, ])
print(datos_r_lm[indices_na_edad, ])
print(datos_r_mice[indices_na_edad, ])
```

### Imputación en Python

```{python}
#| label: imputacion-python
#| echo: true

datos_python = pd.DataFrame({
  'id': range(1,n+1),
  'edad': np.round(np.random.normal(35,12,n)).astype(int),
  'ingreso': np.round(np.random.normal(50000, 15000, n)).astype(int),
  'educacion': np.random.choice([1,2,3,4,5], n, p=[0.1, 0.2, 0.3, 0.25, 0.15]), 
  'experiencia': np.round(np.random.normal(10,7,n)).astype(int),
  'satisfaccion': np.round(np.random.uniform(1,10,n))
})

from sklearn.linear_model import LinearRegression

# Método 1: Imputación por mediana
imputer_median = SimpleImputer(strategy='median')
datos_py_median = pd.DataFrame(imputer_median.fit_transform(datos_python), 
                               columns=datos_python.columns)

# Método 2: Imputación por KNN
imputer_knn = KNNImputer(n_neighbors=5)
datos_py_knn = pd.DataFrame(imputer_knn.fit_transform(datos_python), 
                            columns=datos_python.columns)

# Método 3: Imputación por regresión (solo para edad)
datos_py_lm = datos_python.copy()
edad_na_mask = datos_py_lm['edad'].isna()
if edad_na_mask.any():
    train_data = datos_py_lm[~edad_na_mask]
    test_data = datos_py_lm[edad_na_mask]
    
    X_train = train_data[['ingreso', 'educacion', 'experiencia']].values
    y_train = train_data['edad'].values
    X_test = test_data[['ingreso', 'educacion', 'experiencia']].values
    
    model = LinearRegression()
    model.fit(X_train, y_train)
    datos_py_lm.loc[edad_na_mask, 'edad'] = model.predict(X_test)

# Comparación de métodos
comparacion_py = pd.DataFrame({
    'Variable': ['Edad', 'Satisfacción'],
    'Original_NA': [datos_python['edad'].isna().sum(), datos_python['satisfaccion'].isna().sum()],
    'Mediana_NA': [datos_py_median['edad'].isna().sum(), datos_py_median['satisfaccion'].isna().sum()],
    'KNN_NA': [datos_py_knn['edad'].isna().sum(), datos_py_knn['satisfaccion'].isna().sum()],
    'LM_NA': [datos_py_lm['edad'].isna().sum(), datos_py_lm['satisfaccion'].isna().sum()]
})
print(comparacion_py)
```

## Deteccion y Tratamiento en Python
```{python}
#| label: uno_mas
#| echo: true

import matplotlib.pyplot as plt

# Función para detectar outliers usando IQR
def detectar_outliers_iqr(df, columna):
    Q1 = df[columna].quantile(0.25)
    Q3 = df[columna].quantile(0.75)
    IQR = Q3 - Q1
    lower_bound = Q1 - 1.5 * IQR
    upper_bound = Q3 + 1.5 * IQR
    return (df[columna] < lower_bound) | (df[columna] > upper_bound)

# Detectar outliers en ingreso
outliers_ingreso = detectar_outliers_iqr(datos_python, 'ingreso')
print(f"Número de outliers en ingreso: {outliers_ingreso.sum()}")

# Boxplot para visualizar datos usando matplotlib
plt.figure(figsize=(10, 6))
plt.boxplot(datos_python['ingreso'])
plt.title('Boxplot de ingreso - Deteccion de outliers')
plt.ylabel('Ingreso')
plt.show()

# Tratamiento de outliers: Winsorización
def winsorizar(serie, lower_percentile=0.05, upper_percentile=0.95):
    lower = serie.quantile(lower_percentile)
    upper = serie.quantile(upper_percentile)
    return serie.clip(lower=lower, upper=upper)

datos_py_winsor = datos_python.copy()
datos_py_winsor['ingreso'] = winsorizar(datos_py_winsor['ingreso'])

# Comparación antes/después de winsorización
print("Estadísticos originales:")
print(datos_python['ingreso'].describe())
print("\nEstadísticos después de winsorización:")
print(datos_py_winsor['ingreso'].describe())

``` 

```{python}
#| label: outliers-python
#| echo: true

# Función para detectar outliers usando IQR
def detectar_outliers_iqr(df, columna):
    Q1 = df[columna].quantile(0.25)
    Q3 = df[columna].quantile(0.75)
    IQR = Q3 - Q1
    lower_bound = Q1 - 1.5 * IQR
    upper_bound = Q3 + 1.5 * IQR
    return (df[columna] < lower_bound) | (df[columna] > upper_bound)

# Detectar outliers en ingreso
outliers_ingreso = detectar_outliers_iqr(datos_python, 'ingreso')
print(f"Número de outliers en ingreso: {outliers_ingreso.sum()}")

# Boxplot para visualizar outliers
plt.figure(figsize=(10, 6))
plt.boxplot(datos_python['ingreso'])
plt.title('Boxplot de Ingreso - Detección de Outliers')
plt.ylabel('Ingreso')
plt.show()

# Tratamiento de outliers: Winsorización
def winsorizar(serie, lower_percentile=0.05, upper_percentile=0.95):
    lower = serie.quantile(lower_percentile)
    upper = serie.quantile(upper_percentile)
    return serie.clip(lower=lower, upper=upper)

datos_py_winsor = datos_python.copy()
datos_py_winsor['ingreso'] = winsorizar(datos_py_winsor['ingreso'])

# Comparación antes/después de winsorización
print("Estadísticos originales:")
print(datos_python['ingreso'].describe())
print("\nEstadísticos después de winsorización:")
print(datos_py_winsor['ingreso'].describe())
```

## Analisis de resultados y visualizacion

### Comparacion de metodos de imputacion

```{r}
#| label: comparacion-imputacion-r
#| echo: True


```

```{python}
#| echo: false
```

```{python}
#| echo: false
```